【裁判字號】    99,交訴,303
【裁判日期】    991221
【裁判案由】    肇事逃逸罪
【裁判全文】
臺灣臺中地方法院刑事判決             99年度交訴字第303號
公  訴  人  臺灣臺中地方法院檢察署檢察官
被      告  邱大錕
上列被告因肇事逃逸罪案件，經檢察官提起公訴（99年度偵字第
18871號），本院判決如下：
    主  文
邱大錕無罪。
    理  由
一、公訴意旨略以：被告邱大錕於民國99年7月27日下午某時許
    ，駕駛韓運連所有、車牌號碼W4-9410號自用小貨車（下稱
    上開自用小貨車），沿臺中縣大甲鎮○○路由北往南方向行
    駛，於同日晚上6時20分許，行經中山路與渭水路之有號誌
    交岔路口，欲左轉（起訴書誤載為右轉）時，原應注意轉彎
    車應讓直行車先行，且應注意車前狀況，並隨時採取必要之
    安全措施，而依當時情形，並無不能注意之情形，竟疏未注
    意及此，適有陳均凱騎乘車牌號碼J2X-787號重型機車（下
    稱上開重型機車），搭載乘客黃子芸，行經上址，煞避不及
    ，致陳均凱所騎乘上開重型機車左前側與被告所駕駛上開自
    用小貨車右側車身發生擦撞，陳均凱及黃子芸人、車倒地，
    陳均凱因而受有左大腿擦瘀傷、右膝、右手腕挫傷、右足第
    3腳趾挫傷之傷害，黃子芸因而受有左膝挫傷及撕裂傷、擦
    傷、右膝挫傷、左小腿擦傷、左足腫之傷害（過失傷害部分
    ，業經撤回告訴，由檢察官另為不起訴處分）。詎被告肇事
    致人受傷後，竟未下車察看，並協助救護，明知可能已致機
    車騎士及乘客受傷，反而駕駛車輛逃逸；因認被告所為，係
    犯刑法第185條之4之肇事致人受傷逃逸罪嫌等語。
二、惟按犯罪事實應依證據認定之，無證據不得認定犯罪事實；
    不能證明被告犯罪者，應諭知無罪之判決；刑事訴訟法第15
    4條第2項、第301條第1項分別定有明文。又認定不利於被告
    之事實，須依積極證據，苟積極證據不足為不利於被告事實
    之認定時，即應為有利於被告之認定，更不必有何有利之證
    據（最高法院30年上字第816號判例意旨參照）；事實之認
    定，應憑證據，如未能發現相當之證據，或證據不足以證明
    ，自不能以推測或擬制之方法，以為裁判基礎（最高法院40
    年臺上字第86號判例意旨參照）；認定犯罪事實所憑之證據
    ，雖不以直接證據為限，間接證據亦包括在內；然而無論直
    接或間接證據，其為訴訟上之證明，須於通常一般之人均不
    致有所懷疑，而得確信其為真實之程度者，始得據為有罪之
    認定（最高法院76年臺上字第4986號判例意旨參照）。另刑
    事訴訟法第161條已於91年2月8日修正公佈，其第1項規定：
    檢察官就被告犯罪事實，應負舉證責任，並指出證明之方法
    。因此，檢察官對於起訴之犯罪事實，應負提出證據及說服
    之實質舉證責任。倘其所提出之證據，不足為被告有罪之積
    極證明，或其指出證明之方法，無從說服法院以形成被告有
    罪之心證，基於無罪推定之原則，自應為被告無罪判決之諭
    知（最高法院92年臺上字第128號判例意旨參照）。
三、公訴人認被告涉犯刑法第185條之4肇事致人受傷逃逸罪嫌，
    無非係以被告之供述，證人陳均凱、黃子芸、韓運連之證述
    ，道路交通現場圖、道路交通事故調查報告表(一)、(二)、車損
    及現場照片、路口監視器錄影畫面翻拍照片、陳均凱及黃子
    芸之光田綜合醫院診斷證明書，作為主要論據。然訊據被告
    固坦承確於上開時間、地點，駕駛上開自用小貨車與陳均凱
    、黃子芸所騎乘上開重型機車發生車禍，致陳均凱、黃子芸
    受傷之事實，然堅決否認有何肇事致人受傷逃逸之犯行，辯
    稱：車禍發生當時雨下很大，伊有將車窗搖上來，且車子轉
    進巷道有一點坡度，會有一點聲響，伊不知發生車禍等語。
四、按被告以外之人於審判外之言詞或書面陳述，除法律有規定
    者外，不得作為證據。被告以外之人於偵查中向檢察官所為
    之陳述，除顯有不可信之情況者外，得為證據。除顯有不可
    信之情況外，公務員職務上製作之紀錄文書、證明文書，以
    及從事業務之人於業務上或通常業務過程所須製作之紀錄文
    書、證明文書，亦得為證據。被告以外之人於審判外之陳述
    ，雖不符前四條之規定，而經當事人於審判程序同意作為證
    據，法院審酌該言詞陳述或書面陳述作成時之情況，認為適
    當者，亦得為證據。當事人、代理人或辯護人於法院調查證
    據時，知有第159條第1項不得為證據之情形，而未於言詞辯
    論終結前聲明異議者，視為有前項之同意。刑事訴訟法第15
    9條第1項、第159條之1第2項、第159條之4第1款、第2款、
    第159條之5分別定有明文。經查：
  (一)證人韓運連、黃子芸、陳均凱於偵查中向檢察官所為證述，
    雖係被告以外之人於審判外之言詞陳述，為傳聞證據，然其
    等於偵查中向檢察官所為證述，既經具結（偵卷第17至19頁
    ），且本院審酌該等言詞陳述係由證人出於自由意識而陳述
    ，又無其他證據足認該等陳述有何顯不可信之情事等一切情
    況，依刑事訴訟法第159條之1第2項規定，認上開證人於偵
    訊中之證述，應得採為認定本件犯罪事實所憑之證據。
  (二)證人陳均凱、黃子芸、韓運連於警詢時之證述，雖屬被告以
    外之人於審判外之言詞陳述，為傳聞證據，然被告於本院準
    備程序既同意將之引為證據（本院第15頁），且經本院於審
    理時當庭直接提示而為合法之調查，被告未於言詞辯論終結
    前聲明異議，本院復審酌該等言詞陳述係由證人出於自由意
    識而陳述，並無非法取證之情況，依刑事訴訟法第159條之5
    之規定，認上開證人於警詢時之證述，應得採為認定本件犯
    罪事實所憑之證據。
  (三)陳均凱、黃子芸之光田綜合醫院診斷證明書，分別係負責為
    陳均凱、黃子芸診治傷勢之醫師，依其等所見製作之證明文
    書，雖屬被告以外之人於審判外之書面陳述，然因係從事業
    務之醫師於醫療業務上所製作之證明文書，且無顯不可信之
    情況，依刑事訴訟法第159條之4第2款之規定，自得採為認
    定本件犯罪事實所憑之證據（最高法院95年度臺上字第1449
    號判決意旨參照）。
  (四)道路交通事故現場圖、道路交通事故調查報告表(一)、(二)，均
    係警員依其所見在職務上製作之紀錄文書，且無顯不可信之
    情況，依刑事訴訟法第159條之4第1款之規定，亦得採為認
    定本件犯罪事實所憑之證據。
五、經查：
  (一)被告於99年7月27日晚上6時20分許，駕駛韓運連所有上開自
    用小貨車，沿臺中縣大甲鎮○○路由北往南方向行駛，行經
    中山路與渭水路交岔路口，欲左轉進入渭水路對面之中山路
    2段950巷時，適有陳均凱所騎乘、搭載黃子芸之上開重型機
    車，沿中山路由南往北方向行駛，亦行至上開交岔路口，雙
    方均煞避不及，陳均凱所騎乘上開重型機車左前側與被告邱
    大錕所駕駛上開自用小貨車右側車身發生擦撞，致陳均凱及
    黃子芸人、車，陳均凱因而受有左大腿擦瘀傷、右膝、右手
    腕挫傷、右足第3腳趾挫傷之傷害，黃子芸因而受有左膝挫
    傷及撕裂傷、擦傷、右膝挫傷、左小腿擦傷、左足腫之傷害
    ，且被告於車禍發生後，並未下車察看等情，此經被告於警
    詢（警卷第2至4頁）、偵訊（偵卷第11、12、14、15頁）、
    本院準備程序及審理（本院卷第14至16、32、33頁）時，供
    認無訛，復經證人陳均凱（警卷第5、6頁，偵卷第11、15頁
    ，本院卷第28至30頁）、黃子芸（警卷第7、8頁，偵卷第15
    頁，本院卷第30、31頁）於警詢、偵訊、本院審理時，證人
    韓運連於警詢（警卷第9、10頁）、偵訊（偵卷第13、14 頁
    ）時，分別證述明確，並有道路交通事故調查報告表(一)、(二)
    、道路交通事故現場圖各1紙（警卷第11至13頁）、車輛損
    毀及車禍現場照片共計10幀（警卷第14至18頁）、路口監視
    器錄影畫面翻拍照片1幀（警卷第19頁）、陳均凱、黃子芸
    之光田綜合醫院診斷證明書各1紙（警卷第20、21頁）、車
    輛詳細資料報表2紙（警卷第22、23頁）在卷可稽，固堪認
    定。
  (二)證人陳均凱於本院審理時雖證稱：「（本件被告說根本不曉
    得有發生車禍，車上載運很多工具，不曉得說有撞到人，以
    為是車上的東西滾來滾去，你所看到的情況，被告有無停下
    來、車速減慢或加速逃走？）撞擊聲很大聲，我覺得不會不
    知道。」「（當時事故發生時，時速？）60。」等語（本院
    卷第29頁），證人黃子芸於本院審理時亦證稱：「（被告說
    有發生車禍，但是他不知道當時發生車禍，因為他開的是貨
    車，當天下大雨，車窗都搖起來，車上有載運東西，不曉得
    有發生車禍，以妳在現場的經驗，妳的說法？）撞到的聲音
    很大，我覺得還滿大的。」等語（本院卷第31頁）。然陳均
    凱、黃子芸係騎乘機車，且於車禍發生前，已知悉煞避不及
    ，即將撞擊被告所駕駛上開自用小貨車，是其等於車禍發生
    當時，必將注意力集中在車禍一事，對於車禍撞擊力道、聲
    響難免產生放大效果。況且，本件車禍發生當時，陳均凱所
    騎乘上開重型機車左前側係與被告所駕駛上開自用小貨車右
    側車身發生擦撞，業如前述，倘若陳均凱所騎乘上開重型機
    車係以時速60公里之速度，直接撞擊被告所駕駛上開自用小
    貨車，其撞擊力道應甚為巨大，依慣性原理，陳均凱所騎乘
    上開重型機車理應於撞擊後繼續向前滑行，陳均凱、黃子芸
    亦會因而脫離機車向前滑行，甚且向前飛躍；然證人陳均凱
    於本院審理時證稱：「（撞上之後你車子就倒了？）是。倒
    在原地。沒有再滑出去。」等語（本院卷第28頁），證人黃
    子芸於本院審理時亦證稱：「（車禍發生之後，妳人有無摔
    出去？）沒有，倒在原地。」「（車禍發生倒地，是倒在原
    地或是滑出去？）倒在原地。」等語（本院卷第31頁）；另
    參諸卷附車輛損毀照片（警卷第14、16、18頁），本件車禍
    發生後，被告所駕駛上開自用小貨車油箱確有凹陷，陳均凱
    所騎乘上開重型機車前側之車頭燈、方向燈、車架等處，確
    有位移、破裂，然均無重大毀損情形。是以，本件車禍發生
    時，兩車撞擊力道、聲響是否確實甚大，當非無疑。
  (三)證人陳均凱於本院審理時證稱：「（當天有無穿雨衣？）有
    。」「（當天當地的路燈或視線好不好？）路燈有，但是雨
    勢算大。天色已經昏暗。是黃昏，還沒有到全黑。」等語（
    本院卷第28、29頁），證人黃子芸於本院審理時亦證稱：「
    （當天是否有下雨？）是。中等，不是很大。」「（天有無
    穿雨衣？）有，黃色。」「（陳均凱有無穿雨衣？）有，黃
    色。」等語（本院卷第30、31頁）；參以卷附道路交通事故
    調查報告表(一)（警卷第11頁）亦記載，天候「雨」、路面狀
    態「泥濘」，可見本件車禍發生當時雨勢非小。再者，本件
    車禍發生當時，被告係駕駛上開自用小貨車，由臺中縣大甲
    鎮○○路左轉進入中山路2段950巷，業如前述，且被告所駕
    駛上開自用小貨車之後側為載貨車斗，亦有上開自用小貨車
    照片1幀（警卷第18頁）在卷可佐，該種車輛於轉彎或行經
    不平路面時，確會因車斗搖晃，而發出相當之聲響。況且，
    證人陳均凱於本院審理時另證稱：「（撞上之後，對方反應
    ？）開走，我沒有看到車禍發生之後，對方有無減速或加速
    ，我起來之後，車子就不見了，是路人跟我說的。沒有停下
    來，就是繼續進到路口。」「（當天車禍發生前，以你現場
    狀況，被告是否知道有你這臺車接近？）沒有閃避，是照常
    行駛。」「（在發現之後，有無任何按喇叭或警示動作？）
    只有大叫，來不及。」等語（本院卷第29頁），證人黃子芸
    於本院審理時亦證稱：「（有無看到對方的車子？）倒下來
    有點暈，睜開眼睛時，看到車子開走。」「（發生車禍時，
    對方有無按喇叭？）沒有聽到。」「（有無發現對方車子有
    減速或煞車？）沒有注意。」「（對方有無特別加速跑掉？
    ）還好。正常速度開。」等語（本院卷第31頁），可見被告
    於本件車禍發生前，並無閃避或按鳴喇叭警示陳均凱，於本
    件車禍發生後，亦無刻意減速查看或加速逃離現場之情事。
    綜合上情，堪認被告辯稱：車禍發生當時雨下很大，伊有將
    車窗搖上來，且車子轉進巷道有一點坡度，會有一點聲響，
    伊不知發生車禍等語，尚非全然無據。
  (四)本件車禍係於99年7月27日晚上6時20分許發生，業如前述，
    而承辦員警依據路口監視器錄影畫面，查悉韓運連所有上開
    自用小貨車可能為肇事車輛後，於99年7月28日晚上8時20分
    許，始通知韓運連到案接受詢問，而知悉車禍發生當時，係
    由被告駕駛該自用小貨車，其後，再前往被告住處，經被告
    帶同前往上開自用小貨車停放處蒐證，並於99年8月1日晚上
    9時50分許，始詢問被告。亦即，倘若被告知悉本件車禍發
    生，並有意規避刑責，則被告於本件車禍發生後，至承辦員
    警前往其住處蒐證前，至少有26小時以上之時間，得以修復
    、清理上開自用小貨車上之車禍撞擊痕跡。然承辦員警於前
    往上開自用小貨車停放處蒐證時，除上開自用小貨車油箱、
    車斗上之撞擊痕跡依然存在外，陳均凱所騎乘上開重型機車
    上破裂而脫落之方向燈，亦仍掉落在上開自用小貨車之油箱
    上方，此有車輛損毀照片4幀（警卷第16、17頁）附卷為證
    ，可見被告於本件車禍發生後，並無任何修復、清理上開自
    用小貨車上車禍撞擊痕跡之行為，益徵被告辯稱：伊不知發
    生車禍等語，應非虛妄。
  (五)被告上開辯解既難認有何不可採信之處，自難徒憑其於車禍
    發生後，未下車察看，並協助救護之事實，遽行推論被告知
    悉車禍發生，並有肇事致人受傷逃逸之主觀犯意。
六、本件公訴人所舉證據，既無法證明被告確有肇事致人受傷逃
    逸之故意，而本院在得依或應依職權調查證據之範圍內，復
    查無其他積極證據，足以證明被告確有公訴人所指肇事致人
    受傷逃逸之犯行，本件既存有合理懷疑，致本院無法形成被
    告有罪之確切心證，要屬不能證明被告犯罪，按諸前揭說明
    ，自應諭知被告無罪之判決。
據上論斷，應依刑事訴訟法第301條第1項，判決如主文。
本案經檢察官黃永福到庭執行職務。
中    華    民    國    99    年    12    月    21    日
                    交通法庭    審判長法  官  劉國賓
                                      法  官  許惠瑜
                                      法  官  鄭舜元
以上正本證明與原本無異。
如不服本判決應於收受判決後10日內向本院提出上訴書狀，並應
敘述具體理由；其未敘述上訴理由者，應於上訴期間屆滿後20日
內向本院補提理由書（均須按他造當事人之人數附繕本）「切勿
逕送上級法院」。
告訴人或被害人對於判決如有不服具備理由請求檢察官上訴者，
其上訴期間之計算係以檢察官收受判決正本之日期為準。
                                       書記官  黃聖心
中    華    民    國    99    年    12    月    21    日

司法院資訊處製作；財團法人民間司法改革基金會備份。
